臺灣臺北地方法院民事判決　　　　　　　　　　　　九十三年度簡上字第二九四號
　　上　訴　人　丙○○
　　訴訟代理人　甲○○
　　被上訴人　　聖恩開發股份有限公司
　　法定代理人　乙○○
　　訴訟代理人　丁○○
右當事人間請求返還獎金事件，上訴人對於中華民國九十三年三月三日本院新店簡易
庭九十二年度店簡字第八六五號第一審判決提起上訴，本院於九十三年十二月十四日
言詞辯論終結，判決如下：
    主  文
上訴駁回。
第二審訴訟費用由上訴人負擔。
    事實及理由
一、被上訴人主張略以：(一)上訴人為被上訴人即合法報備之多層次傳銷事業參加人，
    因推廣、銷售被上訴人所居間之國寶生前契約（下稱生前契約）及介紹他人參加
    被上訴人之多層次傳銷事業，因而獲得佣金、獎金或其他經濟利益。因上訴人所
    介紹參加人莊克宇、李美蓮、理惠萍、賴錦全、郭靖南五人（下稱莊克宇等五人
    ）依公平交易法第二十三條之二第一項之規定，以書面向被上訴人辦理終止契約
    退出被上訴人多層次傳銷事業，被上訴人遂依法買回莊克宇等五人先前購買之生
    前契約，因此被上訴人依公平交易法第二十三條之二第二項之規定，雙方之居間
    契約書及同屬契約一部之管理規章約定，關於上訴人自介紹其所屬下線參加人莊
    克宇等五人，因進貨或介紹他人參加所獲取獎金因莊克宇等五人退出退貨自得向
    上訴人追回，其因介紹前開下線參加人所獲得之推薦獎金二萬四千元及分紅獎金
    十五萬八千六百元，為此訴請上訴人須返還十八萬二千六百元之不當得利及自民
    國九十二年十一月二十二日起至清償日止，按年息百分之五計算之法定遲延利息
    。並提出丙○○居間契約書、管理規章、莊克宇等五人退貨明細表、上訴人應追
    回報酬明細表、被上訴人通知上訴人返還獎金報酬書函、公平交易委員會多層次
    傳銷事業報備名單、函釋等件為證，經原審判命上訴人如數給付，詎上訴人上訴
    仍執陳詞，為此聲明上訴駁回。
二、上訴人則以：(一)上訴人於九十年一月間與被上訴人簽訂是居間契約，當時被上訴
    人並未報備公平交易委員會，被上訴人於九十年九月間始登記為多層次傳銷事業
    後，從未公告周知，惟被上訴人有關獎金制度、內部教材等沒有任何改變。上訴
    人並非被上訴人多層次傳銷事業之參加人，上訴人係居間被上訴人之生前契約，
    上訴人由被上訴人處所領得者乃是居間契約第二條所稱居間報酬及業務津貼，並
    非被上訴人所稱之獎金，上訴人係有法律上原因而受有利益，並非不當得利。且
    雙方權利義務詳居間契約書，亦無提及獎金返還部份之約定事項。(二)依據多層次
    傳銷管理辦法第十九條規定，多層傳銷事業以廣告或其他使大眾可得知方式招募
    參加人時，應表明係從事多層次傳銷行為，並不得以招募員工或假借其他名義為
    之。然被上訴人有意欺瞞經營者，於所有經營者需準備資料人事資料卡、居間契
    約書、訂購申請書等文件上均未載明上訴人是參加被上訴人之多層次傳銷事業，
    故被上訴人業已違反傳銷管理辦法第十九條之規定，且有意欺瞞上訴人等。(三)公
    司內部所有教材，講習資料一再強調我們不是傳銷公司，我們是事業股東，成為
    公司股東，配股票享分紅，一個人買四張生前契約就有一張股票，因此上訴人所
    享分紅是股東分紅，非傳銷分紅，莊克宇等五員只是生前契約解約，但沒有喪失
    股東資格，何來退出情事。(四)被上訴人請求返還獎金其主張依據雙方所簽訂之居
    間契約書第七條其他約定，並參照被上訴人公司管理規章第十七項規定及公平交
    易委員會解釋函，但被上訴人是九十年六月三十日才向公交會報備，上訴人與被
    上訴人所簽之居間契約是九十年一月三十一日簽定，因此，此項管理規章在簽約
    當時是不存在的，當然不包括在居間契約其他約定內。再者，公平交易法第二十
    三條之二第二項所稱參加人，係指解除或終止契約當事人，而不及於其他上線之
    參加人。並提出居間契約書、薪資表、經營者需準備資料、訂購申請書、講習資
    料、陳情書、被上訴人廣告、國寶生前契約條款、錄音帶譯文、薪資所得扣繳憑
    單、公平交易委員會函等文件為證。為此聲明原判決廢棄。被上訴人在第一審之
    訴及其假執行聲請均駁回。
三、協商兩造確認爭點如下：Ａ、不爭執事項：（一）上訴人於九十年一月三十一日
    向被上訴人購買四張生前契約。（二）被上訴人於九十年九月五日報備公平交易
    委員會登記為多層次傳銷公司。（三）上訴人所推薦莊克宇等五名已向被上訴人
    聲請退貨退款。（四）兩造當事人間契約關係仍存在。Ｂ、爭執事項：（一）上
    訴人受有被上訴人之系爭報酬係依據「居間契約」或係「多層次傳銷之獎金報酬
    」？（二）被上訴人主張不當得利之事實是否存在？
四、上訴人受有被上訴人之系爭報酬係依據居間契約或係多層次傳銷之獎金報酬？按
    公平交易法第八條第一項規定：「多層次傳銷，謂就推廣或銷售之計畫或組織，
    參加人給付一定代價，以取得推廣、銷售商品或勞務及介紹他人參加之權利，並
    因而獲得佣金、獎金或其他經濟利益者而言。」。同條第五項規定「本法所稱參
    加人如下：一、加入多層次傳銷事業之計畫或組織，推廣、銷售商品或勞務，並
    得介紹他人參加者。二、與多層次傳銷事業約定，於累積支付一定代價後，始取
    得推廣、銷售商品或勞務及介紹他人參加之權利者。」。經查：（一）公平交易
    委員會於九十三年三月十一日第六四四次委員會議決被上訴人公司經人檢舉被上
    訴人自八十九年已採取「大股東分紅資格」之傳銷獎金制度計算，被上訴人亦自
    承九十年一月初即以多層次傳銷方式推廣、銷售生前契約，被上訴人至九十年九
    月五日始報備從事多層次傳銷，被上訴人因違反公平交易法及多層次傳銷辦法等
    事由而被處罰鍰一百九十萬元，此有公平交易委員會函附卷可稽。依公平交易委
    員會認定被上訴人至遲自九十年一月已從事多層次傳銷方式推廣、銷售生前契約
    。（二）上訴人自九十年一月份一次購買四件生前契約，取得四個經營權，每個
    經營權可經營三條組織線，加入被上訴人公司後，直接介紹下線參加人黃詠醇等
    二十三位加入被上訴人公司事業，而這二十三位下線參加人又另行介紹之下線參
    加人，亦計有二十七人等。有上訴人提出訂購申請書、講習資料制度篇、被上訴
    人提出人事基本資料維護可證。（三）依據上訴人提出被上訴人給付其報酬之薪
    資表上明白記載：總件數、總金額、總點數、本期點數、每點值、分紅獎金、推
    薦獎金、零售獎金、分享獎金等等項目，依其薪資項目，乃為採取多層次傳銷方
    式之報酬計算，而與一般薪資項目有別。（四）上訴人亦陳稱在被上訴人向公平
    交易委員會報准為多層次傳銷事業之前及之後，其給付獎金或報酬完全一樣。（
    五）上訴人之下線參加人莊克宇等五人之退出退貨，亦依公平交易法第二十三條
    之二有關傳銷退出退貨方式辦理，有莊克宇等五人之退貨退款明細表及生前契約
    解約申請書可供佐證。（六）上訴人與被上訴人簽訂雖名為居間契約，然被上訴
    人為多層次傳銷公司已如前述，上訴人為被上訴人公司之參加人，兩造報酬給付
    標準係按照被上訴人管理規章、業務制度說明、業務管理辦法、業務組織編制圖
    、薪資獎金支給辦法而為計算，被上訴人於上訴人加入時實質上既為多層次傳銷
    公司，不因被上訴人有無向公平交易委員會報備或有無違反傳銷管理辦法而有不
    同。按民法第九十八條規定解釋意思表示，應探求當事人之真意，不得拘泥於所
    用之辭句。依上訴人加入被上訴人之方式、取得報酬係按上開計點方式取得，參
    加人退出退貨方式觀之，上訴人受有報酬應屬多層次傳銷之獎金報酬。
五、被上訴人主張不當得利之事實是否存在？按條多層次傳銷參加人得自訂約日起十
    四日內以書面通知多層次傳銷事業解除契約。參加人於前條第一項解約權期間經
    過後，仍得隨時以書面終止契約，退出多層次傳銷計畫或組織。參加人依前項規
    定終止契約後三十日內，多層次傳銷事業應以參加人原購價格百分之九十買回參
    加人所持有之商品。但得扣除已因該項交易而對參加人給付之獎金或報酬，及取
    回商品之價值有減損時，其減損之價額。公平交易法第二十三條之一第一項、第
    二十三條之二分別定有明文。又參加人退貨時所扣除之獎金或報酬，應僅限扣除
    退貨當事人所獲得之部分，至於其餘各相關之上線因該筆進貨所已獲得之獎金或
    報酬，則應分別向各該上線追回，而不得全數由當事人所退商品之價金中扣除。
    公平交易委員會公研釋字００六號解釋意旨及公平交易委員會（八二）公參字第
    ０二五六九號行政解釋可資參考。查上訴人所推薦莊克宇等五名已向被上訴人聲
    請退貨退款，此為兩造所不爭執，堪信為真實。莊克宇等五人各自退出時，其相
    關上線因莊克宇等五人加入時，亦根據所產生組織貢獻度，按照傳銷獎金制度而
    領取其所屬下線參加人加入所生之推薦獎金及分紅獎金。如今原當初加入成為其
    下線參加人，因辦理退出退貨，致使該上線領取該下線參加人之獎金或報酬之法
    律上原因，已不復存在，此無法律上原因不因上訴人與被上訴人間之契約關係是
    否仍然存在而有所影響。而被上訴人代理銷售訴外人福座開發股份有限公司（下
    稱福座公司）所發行之生前契約，因莊克宇等五人辦理退出退貨而遭訴外人福座
    公司追回原先給付被上訴人之居間代理銷售佣金致受有損失。被上訴人依據不當
    得利請求返還獎金，洵屬有據。又上訴人因莊克宇等五人辦理退出退貨而應返還
    獎金如下：I、推薦獎金：上訴人直接推薦之下線參加人共有莊克宇、李美蓮、
    李惠萍等三人辦理退出退貨。每一人有八千元之推薦獎金，計二萬四千元。II、
    分紅獎金：莊克宇、李美蓮、李惠萍、賴錦全、郭靖南等五人之退出退貨後，其
    貢獻度前後變化之差額，計十五萬八千六百元，合計為十八萬二千六百元。
六、綜上所述，本件被上訴人主張上訴人因莊克宇等五人辦理退出退貨受有獎金利益
    致被上訴人受有損害為可採，上訴人所辯均無可取。從而，被上訴人依據不當得
    利法律關係，請求上訴人給付十八萬二千六百元及自九十二年十一月二十二日起
    至清償日止，按年息百分之五計算之利息，為有理由，應予准許。（又適用簡易
    程序所為被告敗訴之判決，應依職權宣告假執行，民事訴訟法第三百八十九條第
    一項第三款定有明文。）。是以原審判命上訴人如數給付，並依職權宣告假執行
    ，於法並無不合。上訴意旨指摘原判決不當，求予廢棄改判，為無理由，應予駁
    回其上訴。
七、本件法律關係已臻明確，兩造其餘攻擊防禦方法，於判決結果無影響，爰不一一
    加以論列，附此序明。
八、據上論結，本件上訴為無理由，依民事訴訟法第四百三十六條之一第三項、第四
    百四十九條第一項、第七十八條，判決如主文。
中　　　華　　　民　　　國　　九十三　　年　　 十二 　月　　 二十八 　　日
                              民事第四庭審判長法  官   盧彥如
                                              法  官   劉又菁
                                              法  官   薛中興
正本係照原本作成
不得上訴
中　　　華　　　民　　　國　　九十三　　年　　 十二 　月　　 二十八 　　日
                                              書記官   薛德芬
